【裁判字號】    97,交聲,1978
【裁判日期】    970811
【裁判案由】    交管條例聲異
【裁判全文】
臺灣板橋地方法院交通事件裁定        97年度交聲字第1978號
原處分機關  交通部公路總局臺北區監理所蘆洲監理站
異  議  人
即受處分人  甲○○
上列異議人因不服交通部公路總局臺北區監理所蘆洲監理站於民
國97年4月10日所為北監蘆字第裁46-C00000000 號（原舉發案號
：臺北縣政府警察局97年4 月5 日北縣警交字第C00000000 號）
違反道路交通管理事件裁決書所為處分，經聲明異議，本院裁定
如下：
    主  文
原處分關於罰鍰新臺幣肆萬伍仟元部分撤銷。
其餘部分（未領有駕駛執照，壹年內不得考領駕駛執照及施以道
安講習部分）異議駁回。
    理  由
一、原處分意旨略以：異議人即受處分人甲○○於民國97年4 月
    5 日21時15分許，在未領有機車駕駛執照及酒精濃度超過規
    定標準之情況下，猶仍駕駛車牌號碼NN2-717 號重型機車，
    沿三重市○○街往大勇街方向行駛，行經台北縣三重市○○
    路○ 段174 號前時，為警攔檢盤查，對其施以呼氣酒精濃度
    測試，測得其呼氣酒精濃度高達每公升0.81毫克，臺北縣政
    府警察局三重分局警員遂於97年4 月5 日開立北縣警交字第
    C00000000 號舉發違反道路交通管理事件通知單予以舉發，
    並經原處分機關即交通部公路總局臺北區監理所蘆洲監理站
    以上揭違規事實屬實，於97年4 月10日依道路交通管理處罰
    條例第35條第1 第1 款規定，以北監蘆字第裁46-C00000000
    號裁決書裁處異議人罰鍰新臺幣（下同）45,000元及施以道
    安講習並自97年4 月10日起一年內不得考領駕駛執照。
二、異議意旨則略以：本人於97年4 月5 日飲酒後駕駛NN2-717
    號重型機車，經警攔撿並測得呼氣酒精濃度每公升0.81毫克
    ，其行為同時違反道路交通管理處罰條例第35條第1 項第1
    款及刑法第185 條之3 之規定，本案經臺灣板橋地方法院檢
    察署裁定並由臺灣高等法院檢察署確定為緩起訴處分，本人
    認為一行為同時觸犯刑事法律及違反行政法上之義務規定時
    ，由於刑罰與行政罰屬對不法行為之制裁，而刑罰之懲罰作
    用較強，若該行為已依刑事法律處罰，自無再對同一行為人
    裁處罰鍰之必要，為此聲明異議云云。
三、按汽車駕駛人，駕駛汽車經測試檢定有下列情形之一者，處
    新臺幣15,000元以上60,000元以下罰鍰，並當場移置保管該
    汽車及吊扣其駕駛執照1 年；因而肇事致人受傷者，並吊扣
    其駕駛執照2 年；致人重傷或死亡者，吊銷其駕駛執照，並
    不得再考領：（一）酒精濃度超過規定標準」；汽車駕駛人
    ，有第35條第1 項規定之情形者，應接受道路交通安全講習
    ；汽車駕駛人違反本條例規定，應受吊扣駕駛執照處分，於
    汽車駕駛人係無駕駛執照駕車者，在所規定最長吊扣期間內
    ，不得考領駕駛執照，道路交通管理處罰條例第35條第1 項
    第1 款、第24條第1 項第2 款、第67條第6 項分別定有明文
    。次按「違反行政法上義務而受罰鍰、沒入或其他種類行政
    罰之處罰時，適用本法。但其他法律有特別規定者，從其規
    定」、「本法所稱其他種類行政罰，指下列裁罰性之不利處
    分：一、限制或禁止行為之處分：限制或停止營業、吊扣證
    照‧‧‧‧禁止申請或其他限制或禁止為一定行為之處分。
    」、「一行為同時觸犯刑事法律及違反行政法上義務規定者
    ，依刑事法律處罰之。但其行為應處以其他種類行政罰或得
    沒入之物而未經法院宣告沒收者，亦得裁處之。前項行為如
    經不起訴處分或為無罪、免訴、不受理、不付審理之裁判確
    定者，得依違反行政法上義務規定裁處之」，94年2 月5 日
    公布、95年2 月5 日施行之行政罰法第1 條、第2 條第1 款
    、第26條亦分別定有明文。又依據行政罰法第26條之立法理
    由：（一）一行為同時觸犯刑事法律及違反行政法上義務規
    定時，由於刑罰與行政罰同屬對不法行為之制裁，而刑罰之
    懲罰作用較強，故依刑事法律處罰，即足資警惕時，實無一
    事二罰再處行政罰之必要。且刑事法律處罰，由法院依法定
    程序為之，較符合正當法律程序，應予優先適用。但「罰鍰
    」以外之沒入或「其他種類行政罰」，因兼具維護公共秩序
    之作用，為達行政目的，行政機關仍得「併予裁處」，故為
    第1項但書規定。（二）前述行為如經檢察官為不起訴處分
    或法院為無罪、免訴、不受理或不付審理（少年事件）之裁
    判確定，行政罰之裁處即無一事二罰之疑慮，故第2項規定
    此時仍得依違反行政法上義務之規定裁處。另按「被告所犯
    為死刑、無期徒刑或最輕本刑三年以上有期徒刑以外之罪，
    檢察官參酌刑法第五十七條所列事項及公共利益之維護，認
    以緩起訴為適當者，得定一年以上三年以下之緩起訴期間為
    緩起訴處分，其期間自緩起訴處分確定之日起算」、「被告
    於緩起訴期間內，有下列情形之一者，檢察官得依職權或依
    告訴人之聲請撤銷原處分，繼續偵查或起訴：（一）於期間
    內故意更犯有期徒刑以上刑之罪，經檢察官提起公訴者。（
    二）緩起訴前，因故意犯他罪，而在緩起訴期間內受有期徒
    刑以上刑之宣告者。（三）違背第二百五十三條之二第一項
    各款之應遵守或履行事項者」，刑事訴訟法第253 條之1 第
    1 項、第253 條之3 第1 項分別定有明文。準此，被告經檢
    察官為「緩起訴」處分者，於「緩起訴」之猶豫期間內，其
    最後是否會被檢察官提起公訴，猶懸而未定，意即「緩起訴
    」處分於猶豫期間內尚未具有實質之確定力，檢察官於期間
    內，可對被告繼續觀察，此時若被告顯無反省警惕之情或根
    本欠缺反省警惕之能力，檢察官得依職權或依告訴人之聲請
    ，將被告「緩起訴」處分撤銷，繼續偵查或起訴。
四、經查：異議人甲○○於97年4 月5 日21時37分許許，於酒後
    及未領有機車駕駛執照之情況下，騎乘車牌號碼NN2-717 號
    重型機車，行經臺北縣三重市○○路○ 段174 號前時，因酒
    後駕車遭警攔檢，並測得異議人呼氣酒精濃度達每公升0.81
    毫克，為臺北縣政府警察局蘆洲分局警員製單舉發等情，業
    據異議人於異議狀上自承不諱，且有臺北縣政府警察局北縣
    警交字第C00000000 號舉發違反道路交通管理事件通知單乙
    紙在卷可稽，異議人酒後駕車之事實，應堪認定。另異議人
    上開同一酒後駕車之行為事實，並經臺灣板橋地方法院檢察
    署檢察官以97年度速偵字第1180號為緩起訴處分，令異議人
    應於收受緩起訴處分書後1 個月內，向財團法人台灣兒童暨
    家庭扶助基金會臺北縣分事務所支付新臺幣3 萬元，緩起訴
    期間為1 年，此有上開緩起訴處分書1 份附卷足憑。而按行
    政罰法第26條明訂一事不二罰原則，且應受行政罰之行為如
    經不起訴處分或為無罪、免訴、不受理、不付審理之裁判「
    確定」者，始得依違反行政法上義務規定裁處之，並未包括
    「緩起訴」處分在內，雖「緩起訴」處分之最終使被告免於
    刑事訴追之效果與「不起訴」處分之效果相同，行政罰法第
    26條第2 項解釋上本應包括緩起訴處分情形在內，但依據行
    政罰法第26條第2 項規定之立法意旨，亦必須待緩起訴處分
    實質確定時，被告才最終地確定免於受刑事訴追，原處分機
    關始得為行政裁罰，亦即在緩起訴期間內即猶豫期間期滿前
    ，該緩起訴處分仍有被撤銷之可能，此時原處分機關若依法
    為行政裁決，將使受處分人有同時遭受行政處罰及刑事訴追
    之危險，而顯與行政罰法第26條規定之立法意旨相違背。本
    件原處分之裁決日期為97年4 月10日，前開緩起訴處分於97
    年1 月17日確定，且緩起訴期間為1 年，於1 年後即98年1
    月16日始實質確定。從而，原處分機關應待緩起訴處分之猶
    豫期間經過而未經撤銷後，始可依道路交通管理處罰條例第
    35條第1 項第1 款規定裁處罰鍰，在上開緩起訴處分尚未實
    質確定前，原處分機關即依道路交通管理處罰條例規定為本
    件罰鍰之裁決，顯與前揭行政罰法第26條第2 項規定有違，
    是異議人此部分之異議理由，顯屬有據。本件原處分之裁決
    日期為97年4 月10日，前開緩起訴處分於97年5 月6 日確定
    ，且緩起訴期間為1 年，於1 年後即98年5 月5 日始實質確
    定。從而，原處分機關應待緩起訴處分之猶豫期間經過而未
    經撤銷後，始可依道路交通管理處罰條例第35條第1 項第1
    款規定裁處罰鍰，在上開緩起訴處分尚未實質確定前，原處
    分機關即依道路交通管理處罰條例規定為本件罰鍰之裁決，
    顯與前揭行政罰法第26條第2 項規定有違，是異議人此部分
    之異議理由，顯屬有據。至道路交通管理處罰條例第24條第
    1 項第2 款及第67條第6 項所定之汽車駕駛人，有第35條第
    1 項規定之情形者，應接受道路交通安全講習；汽車駕駛人
    違反本條例規定，應受吊扣駕駛執照處分，於汽車駕駛人係
    無駕駛執照駕車者，在所規定最長吊扣期間內，不得考領駕
    駛執照部分，其屬與刑罰所定「自由刑」、「罰金刑」性質
    不同之「其他種類行政罰」，依行政罰法第26條第1 項但書
    規定，無一事二罰之問題，不待緩起訴處分之實質確定，自
    得逕予裁罰，因之，異議人此部分之異議即無理由。
五、綜上所述，原處分機關以異議人有酒精濃度超過標準且無照
    駕駛機器腳踏車於道路上行駛之違規行為，依道路交通管理
    處罰條例第35條第1 項第1 款、違反道路交通管理事件統一
    裁罰基準及處理細則第43條、第44條、第67條、違反道路交
    通管理事件統一裁罰標準表等規定，裁處異議人罰鍰45,000
    元，施以道安講習，並自97年4 月10日起1 年內不得考領駕
    駛執照之處分，其中裁處罰鍰部分，於法不合，自應由本院
    將此部分撤銷，另原處分機關裁處異議人施以道安講習，並
    自97年4 月10日起1 年內不得考領駕駛執照之處分部分，於
    法並無不當或違法之處，是異議人此部分之異議內容，並無
    理由，自應予以駁回。
六、應依道路交通案件處理辦法第19條、第20條前段，裁定如主
    文。
中    華    民    國    97    年    8     月    11    日
                  交通法庭    法  官  歐陽漢菁
以上正本證明與原本無異。
如不服本裁定，應於送達後5 日內，向本院提出抗告狀。
                              書記官  李崇文
中    華    民    國    97    年    8     月    12    日


司法院資訊處製作；財團法人民間司法改革基金會備份。
